【裁判字號】    90,台上,3781
【裁判日期】    900621
【裁判案由】    違反水利法
【裁判全文】
最高法院刑事判決                                九十年度台上字第三七八一號
    上  訴  人  乙○○
    選任辯護人  藺超群律師
    上  訴  人  甲○○
右上訴人等因違反水利法案件，不服台灣高等法院中華民國九十年二月二十一日第二
審更審判決（八十八年度上更(一)字第六七○號，起訴案號：台灣桃園地方法院檢察署
八十五年度偵字第四七八六、五○○七、四五五二號），提起上訴，本院判決如左：
    主  文
原判決撤銷，發回台灣高等法院。
    理  由
本件原判決認定上訴人乙○○係桃園縣大溪鎮○○○段六一之一一地號所有人謝秀鳳
之子，負責管理該地。明知該地號及其舅謝垂德所有同段第六一之七三地號土地業經
公告為大漢溪水道治理計畫線之區域，屬行水區內土地，禁止在該地區擅採砂石。因
其母謝秀鳳（另案處理）與吳聰智（未經起訴）於民國八十五年三月二十二日訂立土
地使用租約，為提供土地供吳聰智使用，三人乃基於共同在行水區內擅採砂石之犯意
聯絡。由乙○○負責於同月二十四日，先僱請知情之上訴人甲○○開挖土機，在其上
開土地開挖並整地。乙○○又陸續僱用知情之工人金文中、孫水柳，並經金文中找來
知情之潘秀財開挖土機挖土，孫水柳再邀知情之林永明、林德參、胡文雄、蔣正義等
人開卡車載運砂石（金文中、孫水柳、潘秀財、林永明、林德參、胡文雄、蔣正義業
經判刑確定），共同在上揭行水區內採取土石。挖掘如原判決附圖所示Ａ部分即河川
地面積○‧○六七一公頃，Ｂ部分即上揭第六一之一一地號內之土地面積○‧六五五
七公頃，及Ｃ部分即前開第六一之七三地號內之土地面積○‧○二六二公頃，致生公
共危險。嗣分別於同月二十五日，及同年四月九日被查獲等情。因而撤銷第一審判決
，改判論處上訴人等共同在行水區內擅採砂石，致生公共危險（甲○○為累犯）罪刑
，固非無見。
惟查：(一)審理事實之法院，本乎發見實質真實之本旨，對於案內一切與罪名之成否、
論罪科刑有關之證據，除認為不必要者外，均應詳為調查，如有應行調查之證據未依
法調查，率予判決，其判決當然為違背法令。又水利法第九十二條之一第一項後段、
第七十八條第一項第三款所規定在行水區內擅採砂石，致生公共危險罪，必其所擅採
砂石之處所為「行水區內」，方能成立。原判決謂上訴人等所擅採砂石之前揭桃園縣
大溪鎮○○○段六一之一一、六一之七三地號土地，係經濟部以八十二年九月二十五
日○三五六四二號核定，而由台灣省政府以八十二年十二月二日八二府建水字第一
七八三九七號公告為「大漢溪水道治理計畫線之區域」，屬「大漢溪水道治理計畫之
行水區域內土地」（見原判決第二頁第三至八行）。然由卷附之前揭台灣省政府八十
二年十二月二日八二府建水字第一七八三九七號公告以觀（見第一審卷第六九、七○
頁），其係針對大漢溪之「治理基本計畫」與「水道治理計畫用地」範圍予以公告，
而並未提及「行水區」問題。復依水利法施行細則第一百四十二條之規定，水利法第
七十八條所稱「行水區」，係指：一已築有堤防者，為二堤之間之土地；二未築有堤
防者，為尋常洪水位達到地區之土地。而稽諸卷附之現場照片（見偵字第四七八六號
偵查卷第三三至四六頁），本件案發地點似非屬二堤之間之土地，其如能稱為「行水
區」，似須符合「尋常洪水位達到地區」之要件。但水利法第八十二條、第八十三條
就「水道治理計劃線內土地」及「尋常洪水位行水區域土地」之限制使用分別加以規
定，且依水利法施行細則第一百四十六條規定，水利法第八十三條所稱「尋常洪水位
」，係指五年內洪峰高度出現次數最多之洪水位。則如何能謂「水道治理計劃線之區
域」即係水利法第七十八條所規定「行水區內」﹖能否以上開公告謂系爭地號土地為
該條所規定「行水區內」土地﹖不無疑義。原審法院曾檢附本件複丈成果圖，向桃園
縣政府洽詢前揭桃園縣大溪鎮○○○段六一之一一、六一之七三地號是否為主管機關
公告之「行水區」。固據桃園縣政府檢送大漢溪河川圖籍一張，函覆稱其中大溪鎮○
○○段六一之一一地號部分位於如附圖紅線所示，台灣省政府七十三年公告「大漢溪
河川安全管制線及行水區域」範圍內。然對於其中第六一之七三地號土地是否位於「
行水區」，並未敘及；且經比對其所附圖籍，該第六一之一一地號似僅西北角在該圖
所標示「行水區內」（見原審法院上訴字卷第一○九至一一一頁）。則本件系爭第六
一之一一地號內如原判決附圖所示Ｂ部分，及第六一之七三地號內如原判決附圖所示
Ｃ部分土地，是否全部屬於水利法第七十八條所規定「行水區內」土地，尚非無疑，
饒有深入研求之必要。乃原審未再進一步向上開水利主管機關詳加查詢究明，即遽為
前揭認定，自有調查未盡及理由不備之違誤。(二)有罪判決書之事實一欄為適用法令之
依據，凡與適用法令有關之事實必須詳為記載，始足為適用法令之基礎。倘理由已有
說明，而事實欄無此記載，則理由失其依據。原判決說明甲○○在前揭地點，係前後
擅採砂石「二日」（見原判決第七頁第八至十三行）。然於事實欄並未為如是載述，
致使理由失其依據。以上或為上訴意旨所指摘，或為本院得依職權調查之事項。上訴
人等上訴意旨指摘原判決不當，非無理由，應認有發回更審之原因。又原判決不另為
無罪諭知部分，因公訴人認其與本件有罪部分，有裁判上一罪關係，亦應併予發回。
據上論結，應依刑事訴訟法第三百九十七條、第四百零一條，判決如主文。
中      華      民      國     九十     年      六      月    二十一    日
                              最高法院刑事第七庭
                                  審判長法官  吳  雄  銘
                                        法官  池  啟  明
                                        法官  石  木  欽
                                        法官  郭  毓  洲
                                        法官  吳  三  龍
      右正本證明與原本無異
                                              書  記  官
中      華      民      國     九十     年      六      月    二十七    日


司法院資訊處製作；財團法人民間司法改革基金會備份。
